臺灣臺北地方法院民事判決　　　　　　 93年度勞訴字第151號
原　　　告　甲○○
兼訴訟代理人
　　　　　　乙○○
被　　　告　中華聯合保險代理人股份有限公司
兼法定代理人
　　　　　　丙○○
共　　　同
訴訟代理人　劉智園律師
當事人間請求給付承攬報酬事件，經本院於中華民國九十四年五
月十日言詞辯論終結，判決如下：
    主      文
原告之訴及其假執行之聲請均駁回。
訴訟費用由原告甲○○負擔五分之三，餘由原告乙○○負擔。
    事實及理由
一、原告主張：
  (一)原告甲○○、乙○○分別任職於被告中華聯合保險代理人股
    份有限公司（下稱中華保險代理人公司）擔任招攬保險業務
    之從業人員，約定招攬保險商品之佣金即報酬分別按訴外人
    蘇黎世保險股份有限公司與富邦人壽保險股份有限公司所訂
    之保險商品佣金表所載佣金率計算給付；又被告中華保險代
    理人公司並承諾給付按原告當年度 FYC達成額之一定比例計
    算之年終獎金。
  (二)原告甲○○部分：於民國91年至92年間為被告中華保險代理
    人公司所招攬蘇黎世保險股份有限公司與富邦人壽保險股份
    有限公司之有效保險契約，於92年10月至12月份可得領取之
    第二年度佣金報酬為新台幣（下同）194,384 元。另以原告
    甲○○92年度招攬業務所得888,774 元、前述第二年度佣金
    194,384元，共計1,083,131元以20﹪計算後，被告中華保險
    代理人公司則應依約給付年終獎金 216,626元。再者，原告
    甲○○92年度招攬業績達公司獎勵標準，故受有被告中華保
    險代理人公司獎付享有前往日本櫻花之旅之獎項，但被告中
    華保險代理人公司漏未將原告甲○○列入該次旅行團隊，致
    原告甲○○無法參加該次旅遊，被告中華保險代理人公司曾
    承諾願按38,000元之價值補貼。總計被告中華保險代理人公
    司應給付原告甲○○： (1) 92年10月 至12月 招攬業務所得
    194,384元，(2)92年度年終獎金216,626元，(3)折付旅遊獎金
    38,000元，總計為449,010元。
  (三)原告乙○○部分：於 93年5月間為被告中華保險代理人公司
    招攬有效保險契約，得受佣金為 179,441元。而原告乙○○
    在92年度經由被告中華保險代理人公司核付之招攬業務所得
    為 621,740元，按 15﹪比例換算後得請求 92年度年終獎金
    93,261元。總計被告中華保險代理人公司應給付原告乙○○
    272,702元。
  (四)又被告丙○○為被告中華保險代理人公司負責人，竟於92年
    10月以被告中華保險代理人公司名義，無故將原告解聘，並
    拒絕給付原告前開佣金報酬、年終獎金等款項，侵害原告此
    等受領薪資給付之權利，應依民法第一百八十四條第一項規
    定負損害賠償責任，被告中華保險代理人公司應就其受僱人
    即被告丙○○執行職務不法侵害原告權利之侵權行為，依同
    法第一百八十八條第一項規定負連帶賠償之責。
  (五)原告已於93年6月9日催告被告於文到五日內給付前述款項，
    於 93年6月10日送達被告中華保險代理人公司，故被告應自
    93年6月16日 起負給付遲延責任。為此爰依侵權行為、承攬
    契約之法律關係，請求被告連帶給付如(二)、(三)所示款項及法
    定遲延利息（原告兩項請求為競合合併）等語。
  (六)聲明：
  1.被告應連帶給付原告甲○○449,010元，及自93年6月16日起
    至清償日止，按年息5%計算之利息。
  2.被告應連帶給付原告乙○○272,702元，及自93年6月16日起
    至清償日止，按年息5%計算之利息。
  3.願供擔保以代釋明，請准宣告假執行。
二、被告則抗辯：
  (一)原告甲○○、乙○○分別於 91年11月26日、92年5月20日為
    被告中華保險代理人公司之保險業務招攬人員，兩造訂有業
    務承攬合約書。但原告甲○○所招攬之保險契約僅有91年度
    ，原告乙○○則僅於92年4、5月有招攬保險契約，且該年度
    佣金被告業已給付，由於原告新一季並未舉績招攬新契約，
    故被告中華保險代理人乃於92年10月13日依業務承攬合約第
    四條、第九條約定終止與原告之業務承攬合約關係，原告依
    約不得請求第二年度佣金。況原告所提佣金表並非被告製作
    之文件，所載險種非屬於蘇黎世保險股份有限公司與富邦人
    壽保險股份有限公司之保險契約商品，自屬無據。因原告否
    認曾收受被告中華保險代理人終止契約之存證信函，故再以
    94年1月6日答辯(二)狀為終止契約意思表示之通知。
  (二)原告請求年終獎金部分，依被告中華保險代理人公司所定業
    務支給辦法規定，該辦法實施期間自92年3月1日起至銀行保
    代業務開始（ 92年8月20日）終止，且有權領取者僅限於通
    過考核之在職者，原告甲○○既然僅於91年度有招攬保險契
    約，原告乙○○則因新一季並未舉績且業務支給辦法在92年
    底已不再適用，故其等均無從受領年終獎金。況且，年終獎
    金之計算基礎係以當年度FYC（First Year Commission）即
    保單第一年度佣金計算，原告主張應以其該年度綜合所得總
    額計算，與該辦法不符。
  (三)原告甲○○業績未達日本櫻花之旅競賽獎勵標準，無權參加
    該次旅遊，況被告並未曾承諾願以現金補貼。
  (四)聲明：原告之訴及假執行之聲請均駁回，如受不利判決願供
    擔保，請准宣告免為假執行。
三、兩造不爭執之事實：
    原告甲○○、乙○○分別任職於被告中華保險代理人公司擔
    任招攬保險業務之從業人員，兩造間存有業務承攬合約關係
    之事實，除經原告陳述明確外（見本院卷一第78頁），並有
    被告提出之業務承攬合約書在卷可稽（見本院卷一第13、14
    頁）。
四、原告主張被告中華保險代理人公司應依業務承攬合約約定給
    付第二年度佣金報酬、年終獎金、折付櫻花旅遊獎金，又被
    告丙○○以被告中華保險代理人公司負責人地位，無故終止
    與原告間業務承攬合約，為侵權行為，被告應依民法第一百
    八十四條第一項、第一百八十八條第一項規定就原告所受薪
    資損害負連帶賠償責任等語。但為被告所否認，並以前開情
    詞置辯。是以，本件兩造爭執之重點在於：
  (一)被告中華保險代理人公司應否依約給付原告第二年度佣金報
    酬？被告以原告之請求與業務承攬合約第四條約定要件不符
    而為抗辯，是否可採？
  (二)原告對於被告中華保險代理人公司是否有年終獎金請求權？
  (三)原告甲○○請求被告中華保險代理人公司給付櫻花之旅折付
    旅遊獎金38,000元，有無理由？
  (四)被告丙○○基於被告中華保險代理人公司負責人地位，終止
    與原告間業務承攬合約關係，是否發生效力？有無構成侵權
    行為而應對原告負連帶損害賠償責任？
五、現就兩造爭執之重點分述如下：
  (一)被告中華保險代理人公司應否依約給付原告第二年度佣金報
    酬？被告以原告之請求與業務承攬合約第四條約定要件不符
    而為抗辯，是否可採？
  1.原告雖主張其等與被告中華保險代理人公司約定所招攬保險
    商品之佣金即報酬，分別按蘇黎世保險股份有限公司與富邦
    人壽保險股份有限公司所訂之保險商品佣金表所載佣金率計
    算給付，被告中華保險代理人公司應依約給付第二年度佣金
    等語。惟被告則以：原告新一季並未舉績招攬新契約，且原
    告所提佣金表並非被告製作之文件，所載險種非屬於蘇黎世
    保險股份有限公司與富邦人壽保險股份有限公司之保險契約
    商品，原告之請求與業務承攬合約第四條約定要件不符，不
    得請求第二年度佣金等語置辯。
  2.依原告本院94年3月1日言詞辯論期日所述：「甲○○及乙○○均與被告有業務承攬合約關係，但是甲○○91年10月至92
    年1 月的業績都是乙○○做的，原告本件請求的佣金、年終
    獎金、折付旅遊獎金的業績都是乙○○招攬的，但是因為契
    約當事人是甲○○所以甲○○有權請求被告給付，本件請求
    的佣金則是兩造間業務承攬合約書第四條約定的各年度佣金
    即報酬，每個月底結算（詳如契約第五條之約定）... 」等
    語（見本院卷一第78頁言詞辯論筆錄），原告所指第二年度
    佣金係本於業務承攬合約第四條約定而為請求，應先予認定
    。
  3.又觀諸業務承攬合約書第四條第一項、第二項約定：「甲方
    （即被告中華保險代理人公司）同意乙方（即原告）所招攬
    之保險業務依甲方所定訂之佣金率給付乙方報酬。」、「乙
    方同意各年度佣金支給需通過甲方所定之業務考核標準，亦
    即乙方需維持每季至少為甲方招攬一件新契約之業績。」（
    見本院卷一第13、14頁）。準此，原告請求被告中華保險代
    理人給付第二年度佣金之要件為：(1)佣金計算標準以被告中
    華保險代理人公司所定佣金率為基礎；(2)原告每季至少需招
    攬一件新契約之業績方可請求各年度佣金。
  4.依民事訴訟法第二百七十七條前段規定：「當事人主張有利
    於己之事實者，就其事實有舉證之責任。」，當事人主張有
    利於己之事實分為權利發生規定之要件事實、權利障礙規定
    之要件事實、權利消滅規定之要件事實，主張權利發生者，
    應就該權利發生實體法上規定要件最低限度事實負舉證責任
    ，原告既然本於業務承攬合約關係請求履行契約，給付第二
    年度佣金，則應就符合業務承攬合約第四條約定權利發生要
    件、確切第二年度佣金數額之事實負舉證責任。經查：
  (1)關於計算年度佣金之基準數據佣金率部分：
    原告主張應以蘇黎世保險股份有限公司與富邦人壽保險股份
    有限公司所訂之保險商品佣金表所載佣金率為據，並提出商
    品佣金一覽表以佐，惟此為被告所否認。且原告此部分主張
    更與業務承攬合約第四條第一項約定不符，自無足取。
  (2)原告是否每季至少招攬一件新契約部分：
    原告甲○○請求其92年10月至12月份可得領取之第二年度佣
    金，原告乙○○則係請求其 93年5月間可得領取之第二年度
    佣金（見本院94年1月11日言詞辯論筆錄第2頁，卷一第62頁
    ）。被告則抗辯：原告甲○○所招攬之保險契約僅有91年度
    ，原告乙○○則僅於92年4、5月有招攬保險契約等語。
    經查，原告甲○○已自認以其名義招攬之新契約業績僅至92
    年1月為止，原告二人自92年7月以後即未再招攬新契約等語
    甚詳（詳見本院94年3月1日言詞辯論筆錄）。另觀諸原告所
    提佣金明細表記載（見本院卷一第88-105頁），原告甲○○
    所招攬之保險契約生效日至多僅至91年12月為止，自此之後
    原告甲○○並無再行招攬新保險契約之業績；至於原告乙○○所招攬之保險契約生效日則大抵均在 92年5月間，自此時
    之後原告乙○○亦無招攬新保險契約之業績存在。據此，被
    告前開所辯，自可採信。原告既然未能提出其他證據以證明
    其等在請求被告給付第二年度佣金之期間，即原告甲○○於
    92年10月至12月間當季、原告乙○○於 93年5月間當季，均
    至少有招攬一件新保險契約之業績，則其所為之主張自與業
    務承攬合約第四條約定要件有間。
  (3)綜前，原告請求被告給付第二年度佣金，但除原告未能提出
    被告所定佣金率以證明其所主張之數額為可採外，復未能舉
    證以證明其在得請求第二年度佣金期間當季至少有一件新契
    約之舉績事實，故其此部分之主張與原告、被告中華保險代
    理人公司間業務承攬合約第四條約定要件尚未該當，而屬無
    據。
  (二)原告對於被告中華保險代理人公司是否有年終獎金請求權？
  1.原告甲○○部分：
  (1)原告就其此部分主張固據其提出業務支給規定以為證明，但
    被告則否認該份業務支給規定為其所製作之文書。經查，兩
    造所各提出之業務支給規定差異之處，在於被告該份業務支
    給規定下方附有該規定實施期間自92年3月1日起至銀行保代
    業務開始終止、續期服務佣金及業績獎金之領取僅限通過考
    核之在職者等兩項限制（見本院臺北簡易庭九十三年度北勞
    調字第一一四號卷第19頁、本院卷一第17頁）。
  (2)被告業以原告在92年度因新一季舉績不足而考核未通過而經
    其終止契約為由抗辯（此部分詳後(四)再予論述），且原告迄
    未依民事訴訟法第三百五十二條、第三百五十七條規定提出
    該份業務支給規定原本以舉證其為真正，自難認原告提出之
    業務支給規定內容為可採信。
  (3)縱以兩造各提出之業務支給規定上方記載為原告請求被告給
    付年終獎金依據之佐證，惟依原告所提出之業務支給規定，
    年終業績獎金係以「當年度 FYC達成額」乘以發放比例計算
    者，此與被告提出之業務支給規定計算方式一致。準此，原
    告自應先證明其92年FYC達成額之確切數額方為正當。
  (4)又被告抗辯：所謂當年度FYC（First Year Commission）係
    依保單第一年度佣金計算乙節，與卷附業務支給規定上方所
    載： FYC指各保險險種及繳費年期之第一保單年度之內容相
    符，另為原告所不爭執（見本院 94年4月12日言詞辯論筆錄
    第1 頁），故原告陳稱應以其該年度綜合所得總額計算，與
    該規定不符，顯不足採。
  (5)承前(一)4.所述，原告甲○○所招攬之新保險契約僅至91年12
    月為止，92年並未有招攬新保險契約，則其在92年度所領取
    之第一年度佣金數額為多少，迄未見原告舉證以為證明。至
    於原告雖提出92年度各類所得扣繳暨免扣繳憑單，主張其該
    年度所得為888,747 元等語（見本院臺北簡易庭九十三年度
    北勞調字第一一四號卷第23頁），但就此被告則辯稱此係來
    自生效日在91年度之保單佣金等語。茲既兩造並不爭執原告
    可得領取之報酬除第一年度佣金外，尚有第二年度等續年度
    佣金，故前述扣繳憑單記載之所得數額難認均屬於原告92年
    度之第一年度佣金總額。
  (6)綜上，原告甲○○既未能證明其92年所領第一年度佣金數額
    即「當年度 FYC達成額」為若干，遂遽以請求被告中華保險
    代理人公司給付年終獎金 216,626元，顯屬無據，不應准許
    。
  2.原告乙○○部分：
    所招攬之保險契約生效日則大抵均在 92年5月間，亦已於前
    開(一)4.論及，該段期間保單第一年度佣金數額究竟為何，亦
    見原告舉證以實其說。至於原告雖提出92年度各類所得扣繳
    暨免扣繳憑單，主張其該年度所得為 621,740元等語（見本
    院臺北簡易庭九十三年度北勞調字第一一四號卷第22頁），
    惟如前所述，此項所得總額乃包含原告乙○○第一年度佣金
    及第二年度等續年度佣金在內，就此自原告提出之乙○○92
    年4月、6月薪津表記載，原告乙○○於此兩月份所領取之佣
    金包括第一年度佣金及第二年度等續年度佣金，非僅獲取第
    一年度佣金報酬等情，更足得證。故尚難僅以其該年度扣繳
    憑單即憑之認定原告乙○○當年度即92年度 FYC數額，此外
    ，原告乙○○復未能提出其他證據以證明「當年度 FYC達成
    額」，則其請求被告中華保險代理人公司給付92年度年終獎
    金93,261元，亦屬無據。
  (三)原告甲○○請求被告中華保險代理人公司給付櫻花之旅折付
    旅遊獎金38,000元，有無理由？
  1.原告甲○○主張：92年度招攬業績達公司獎勵標準，故受有
    被告中華保險代理人公司獎付享有前往日本櫻花之旅之獎項
    ，但被告中華保險代理人公司漏未將原告甲○○列入該次旅
    行團隊，致其無法參加該次旅遊，被告中華保險代理人公司
    應按38,000元之價值補貼等語。被告則抗辯：業績未達日本
    櫻花之旅競賽獎勵標準，無權參加該次旅遊，況被告並未曾
    承諾願以現金補貼等語。
  2.原告上開主張雖據其提出日本櫻花之旅競賽文件一份為證，
    但被告則否認該份文書之真正，原告既未能提出原本以供核
    對，亦未能舉證證明該份文件之真正，則所為之主張即難採
    信。縱使原告甲○○曾獲得被告日本櫻花之旅獎項，然依該
    份文件下方記載：「除紅包獎外其餘獎項不折發現金」，原
    告甲○○請求被告中華保險代理人補貼櫻花之旅獎項部分之
    現金，自與其所提出之文件記載要件有違（見本院臺北簡易
    庭九十三年度北勞調字第一一四號卷第23頁），而不足取，
    其此部分請求，顯乏依據不應准許。
  (四)被告丙○○基於被告中華保險代理人公司負責人地位，終止
    與原告間業務承攬合約關係，是否發生效力？有無構成侵權
    行為而應對原告負連帶損害賠償責任？
  1.原告主張：被告丙○○為被告中華保險代理人公司負責人，
    竟於92年10月以被告中華保險代理人公司名義，無故將原告
    解聘，並拒絕給付原告前開佣金報酬、年終獎金等款項，侵
    害原告此等受領薪資給付之權利。被告則抗辯：因原告新一
    季並未舉績招攬新契約，故被告中華保險代理人乃於92年10
    月13日依業務承攬合約第四條、第九條約定終止與原告之業
    務承攬合約關係乙節，有其提出之存證信函在卷可稽（見本
    院卷一第15、16頁）。
  2.經查，原告與被告中華保險代理人公司於業務承攬合約第四
    條第二項約定，原告需維持每季至少為被告中華保險代理人
    公司招攬一件新契約之業績；另於第九條第二款約定，原告
    未能符合被告中華保險代理人公司所訂業務考核標準者，被
    告中華保險代理人公司得終止契約，此有前揭業務承攬合約
    書附卷可佐。經查，如前(一)所述，原告甲○○所招攬之保險
    契約僅至91年12月為止，原告乙○○則係至 92年5月止，故
    被告於該存證信函中以此為由終止契約，自屬有據。
  3.原告雖否認曾收受該份存證信函；但被告已再以94年1月6日
    答辯(二)狀為終止契約意思表示之通知，經原告於94年1月9日
    收受答辯(二)狀繕本（見本院卷一第45頁、卷二第51頁），故
    原告與被告間業務承攬合約業因被告中華保險代理人公司終
    止而消滅。被告中華保險代理人公司依約終止與原告間業務
    承攬合約，顯非不法之行為。
  4.依民法第一百八十四條第一項規定：「因故意或過失，不法
    侵害他人之權利者，負損害賠償責任。故意以背於善良風俗
    之方法，加損害於他人者亦同。」：
  (1)本條前段保護客體為權利，後段保護之客體為利益。原告雖
    然主張其受侵害之客體為「薪資權利」云云。然而，所謂權
    利係指既存法律體系所明認之權利，在財產權部分包括物權
    、準物權、無體財產權及債權等，原告上開所陳之薪資權利
    應屬於債權之性質。惟查，原告對被告並無其所指第二年度
    佣金報酬、年終獎金、櫻花之旅現金補貼等債權存在，均如
    前述，故其自無權利遭侵害可言。
  (2)又關於第一百八十四條第一項後段故意以背於善良風俗之方
    法加損害於他人類型之侵權行為，何種侵害他人之行為應認
    屬違背善良風俗，應依社會之健全思想，以及一般道德觀念
    決定之，此與民法第七十二條所稱善良風俗意義相當，亦指
    廣泛悖反規律社會生活之根本原理的公序良俗而言。欲該當
    於本段侵權行為態樣，須具備方法背於善良風俗之客觀歸責
    要件及侵害故意之主觀歸責要件。被告丙○○基於為被告中
    華保險代理人公司負責人地位，依業務承攬合約終止與原告
    間契約關係，係行使契約上權利，並無侵害原告債權之故意
    ，亦非屬於背於善良風俗之方法。
  (3)綜此，被告丙○○並無故意或過失，所為之行為係終止契約
    之手段，該行為顯非可謂為背於善良風俗之方法，且原告對
    被告中華保險代理人公司並無前述(1)之薪資債權存在，而無
    權利受侵害情事，故對原告並未成立侵權行為無須負損害賠
    償責任。原告本於民法第一百八十四條第一項、第一百八十
    八條第一項規定，請求被告負連帶賠償之責，為無理由。
六、從而，原告本於侵權行為、承攬契約之法律關係，請求被告
    連帶給付原告甲○○449,010元、原告乙○○272,702元，及
    均自93年6月16日起至清償日止，按年息5% 計算之法定遲延
    利息，為無理由，應予駁回。其訴既經駁回，則假執行之聲
    請亦失所附麗，應併予駁回。
七、本件為判決之基礎已臻明確，兩造其餘之陳述及所提其他證
    據，經本院斟酌後，認為均於判決之結果無影響，亦與本案
    之爭點無涉，自無庸逐一論述，併此敘明。
八、結論：原告之訴為無理由，並依民事訴訟法第七十八條、第
    八十五條第一項但書，判決如主文。
中　　華　　民　　國　　94　　年　　5 　　月　　27　　日
                              勞工法庭  法  官  賴錦華
正本係照原本作成
如對本判決上訴，須於判決送達後二十日內向本院提出上訴狀
中　　華　　民　　國　　94　　年　　5 　　月　　30　　日
                                        書記官  林桂玉
